【裁判字號】    99,上易,737
【裁判日期】    991027
【裁判案由】    損害賠償
【裁判全文】
臺灣高等法院民事判決                 99年度上易字第737號
上  訴人即
被  上訴人  乙○○
訴訟代理人  吳東一律師
被上訴人即
上  訴  人  統合開發股份有限公司
法定代理人  甲○○
訴訟代理人  丙○○
上列當事人間請求損害賠償事件，兩造對於中華民國99年5月26
日臺灣臺北地方法院98年度訴字第1674號第一審判決各自提起上
訴，本院於99年10月13日言詞辯論終結，判決如下：
    主      文
原判決主文第一項，命統合開發股份有限公司給付超過新台幣壹
拾伍萬柒仟柒佰元本息部分，及該部分假執行之宣告，暨訴訟費
用之裁判，均廢棄。
上開廢棄部分，乙○○在第一審之訴及該部分假執行之聲請，均
駁回。
統合開發股份有限公司其餘上訴駁回。
乙○○之上訴駁回。
第一、二審訴訟費用由統合開發股份有限公司負擔百分之二十二
，餘由乙○○負擔。
    事實及理由
一、上訴人即被上訴人乙○○起訴主張：
  (一)伊於民國（下同）91年3月間為參加被上訴人即上訴人統合
    開發股份有限公司（下稱統合公司）所經營之統合城市俱樂
    部，而與統合公司訂有統合城市俱樂部會員入會契約書（下
    稱系爭契約），約定伊為永久會員，購買正卡1張（包含入
    會費12萬元、保證金8萬元）、副卡1張（入會費10萬元），
    統合公司另加送與付費副卡等值之副卡2張，依系爭契約第5
    條第9 項約定伊可永久使用俱樂部一切設施。自92年7月1日
    起由統一佳佳股份有限公司（下稱統一佳佳公司）接續提供
    俱樂部服務，該俱樂部改名為伊士邦健康俱樂部，而兩造間
    系爭契約之權利義務內容由統一佳佳公司承受。詎統合公司
    於96年4 月27日上午於無書面及口頭通知下，拒絕伊入場使
    用俱樂部設施。嗣統合公司於97年1 月間片面終止伊會員資
    格，又於97年2 月29日無預警停業，已妨害伊依系爭契約行
    使會員權益，統合公司實有債務不履行給付不能之情，爰依
    民法第258條以起訴狀繕本之送達作為解除系爭契約之意思
    表示，並依民法第260條請求統合公司賠償損害。
  (二)統合公司既無法永續經營俱樂部設施而提供服務，實有違反
    消費者保護法（下稱消保法）第22條之規定。另因統合公司
    未事先通知伊且未經伊同意下，拒絕伊入場使用俱樂部設施
    ，並違反系爭契約第2項第1款約定片面終止伊之永久會員資
    格及無預警結束俱樂部營業，顯已妨害乙○○可以使用俱樂
    部設施之自由權益且使乙○○身心受創至深，是依民法第22
    7條之1之規定準用同法第195條第1項規定請求統合公司賠償
    非財產上之損害20萬元。為此爰依民法債務不履行法律關係
    請求統合公司賠償財產上及非財產上之損害。
  (三)求為判決：
    1.統合公司應給付乙○○70萬元，及自起訴狀繕本送達翌日
      起至清償日止，按年息5%計算之利息。
    2.願供擔保，請准宣告假執行。
二、被上訴人即上訴人統合公司則以：乙○○雖為終身會員，得
    永久使用統合公司俱樂部設施，惟依系爭契約第6條第2項之
    約定，會員每月應繳交月費2,000元，每次繳納3個月，未繳
    交者則不得享有會員權利，然乙○○自94年7月起至96年4月
    止共計22個月進入俱樂部使用設施達576 次，卻拒絕繳納月
    費92,400 元。伊依系爭契約第8條約定暫停乙○○之會員資
    格，此為乙○○於另案所不爭執。而統合公司為調整營運政
    策，於97年3月1日零時起停止所有營業項目並關館，統合公
    司依系爭契約第7條第4項、第5項及第10條第3項之約定，針
    對會員辦理轉點、轉換其他商品或退費事宜並於現場公告及
    寄發通知函，並非乙○○所稱無預警停業。乙○○拒絕接受
    統合公司依約進行相關返還費用之計算，亦不願清償所積欠
    之會員月費，並非伊給付不能。又會員權益非民法第195 條
    第1 項所規定之人格法益，自不得主張人格法益受有損害而
    請求非財產上之損害賠償，且此部分業經另案判決確定，乙
    ○○執此再次主張人格法益受有損害實無理由。況伊係於97
    年3月1日始停止營業，而乙○○之診斷證明開立日期係97年
    2 月21日，其間應無因果關係。統合公司所刊登之廣告內容
    與伊經營之服務內容並無不符，然市場變動及會員消費質量
    無法支撐營運成本等非統合公司所能預見，統合公司並無違
    反消保法第22條之規定。乙○○自91年3月29日起至97年2月
    29日共5年11個月，依月應以6年計，合計可退餘額為141,60
    0元等語，資為抗辯。
三、原審判決統合公司應給付乙○○30萬元，及自98年9 月17日
    起至清償日止，按年息5%計算之利息。駁回乙○○其餘之訴
    。乙○○提起上訴，上訴聲明為：(一)原判決關於乙○○敗訴
    部分廢棄。(二)上開廢棄部分，統合公司應再給付乙○○40萬
    元，及自98年9 月17日起至清償日止，按週年利率5%計算之
    利息。統合公司就其敗訴部分提起一部上訴，上訴聲明：原
    判決超過153,500 元部分廢棄。乙○○就統合公司上訴部分
    ，答辯聲明：對造上訴駁回。統合公司就乙○○上訴部分，
    答辯聲明：對造上訴駁回。
四、本件不爭執事項：
  (一)乙○○於91年3月間，參加統合公司經營之「統合城市俱樂
    部」，雙方並簽訂原證一之會員入會契約書，約定乙○○可
    以永久使用上開俱樂部之一切設施。統合公司並出具原證二
    之「會員權證」予乙○○收執。
  (二)乙○○加入「統合城市俱樂部」成為永久會員，購買正卡1
    張（支付入會費12萬元、保證金8萬元）、副卡1張（支付入
    會費10萬元），共給付30萬元，統合公司則加贈與付費副卡
    等值之副卡2張予乙○○。
  (三)統合公司除自行提供服務之外，並自92年7月1日起委由訴外
    人統一佳佳公司經營之「伊士邦健康俱樂部」繼續提供服務
    ，其提供服務內容與系爭契約所載權利義務相同，雙方約定
    由統一佳佳公司繼續援用而不另訂立書面契約。
  (四)統合公司於96年4 月27日上午，拒絕乙○○入場使用俱樂部
    設施。
  (五)乙○○於97年2 月21日至臺北市立聯合醫院就診，經診治出
    乙○○因壓力事件造成焦慮情緒，影響認知功能及日常日活
    事務處理等情。
  (六)乙○○前向原法院對統合公司及統一佳佳公司提起損害賠償
    之訴，案經原法院以96年度訴字第6109號判決駁回乙○○之
    訴，嗣乙○○提起上訴，經本院以96年度上字第1053號判決
    命統合公司給付非財產損害賠償25萬元、統一佳佳公司給付
    10萬元，統合公司及統一佳佳公司就10萬元本息範圍負不真
    正連帶責任；乙○○提起第三審上訴，業經最高法院以97年
    度台上字第2443號判決駁回乙○○上訴而確定在案。
五、本件爭點：
  (一)統合公司以乙○○積欠會員月費為由而停止乙○○之會員資
    格，拒絕乙○○使用俱樂部設施，及自97年3月1日零時起停
    止城市俱樂部臺北永和館所有之營業服務項目，有無給付不
    能或不完全給付之情事？是否可歸責於統合公司？
  (二)乙○○以統合公司陷於給付不能及有不完全給付之情形為由
    ，解除兩造間系爭契約關係並請求統合公司賠償，有無理由
    ？若可，賠償金額若干？
  (三)乙○○以其得使用俱樂部設施之自由權益受侵害為由，而請
    求統合公司賠償精神慰撫金，是否有據？若有，得請求之金
    額以若干為適當?
六、按所謂不完全給付係指債務人雖為給付，然給付之內容並不
    符合債務本旨而言，最高法院82年台上字第2364號判決意旨
    可參。次按確定判決之既判力，固於判決主文所判斷之訴訟
    標的，始可發生，但法院於判決理由中，就訴訟標的以外當
    事人所主張影響判決結果之重要爭點，本於當事人完足舉證
    及辯論之結果，已為實質之判斷者，基於當事人間程序上誠
    信原則及訴訟經濟之考量，仍應賦予一定之拘束力。是同一
    當事人間就該重要爭點提起之其他訴訟，除有原判斷顯然違
    背法令、或當事人提出新訴訟資料足以推翻原判斷、或原確
    定判決之判斷顯失公平等情形，可認當事人為與原判斷相反
    之主張，不致違反誠信原則外，應解為當事人及法院就該經
    法院判斷之重要爭點之法律關係，均不得為相反之主張或判
    斷（最高法院95年台上字第1220號判決意旨參照）。
  (一)查乙○○於91年3 月間，參加統合公司經營之統合城市俱樂
    部，雙方簽訂系爭契約，約定乙○○可以永久使用俱樂部之
    一切設施，有會員入會契約書在卷可稽（原審卷第6至7頁）
    。統合公司除自行提供服務外，並自92年7月1日委由統一佳
    佳公司經營之伊士邦健康俱樂部繼續提供服務，其提供服務
    內容與系爭契約所載權利義務相同，雙方約定由統一佳佳公
    司繼續援用不另訂立書面契約，上情為兩造所不爭執，可認
    為實。
  (二)次查，乙○○與統合公司及統一佳佳公司間請求損害賠償事
    件，經最高法院判決確定，有最高法院97年度台上字第2443
    號判決、本院96年度上字第1053號判決在卷可稽（原審卷第
    48至76頁），上開確定判決就有關統合公司、統一佳佳公司
    於96年4 月27日拒絕乙○○使用俱樂部設施乙節之判斷理由
    略以：乙○○於91年3 月間，參加統合公司經營之「統合城
    市俱樂部」，與統合公司簽訂統合城市俱樂部會員入會契約
    書，約定乙○○可以永久使用俱樂部之一切設施，統合公司
    除自行提供服務外，並由統一佳佳公司經營之伊士邦俱樂部
    繼續提供服務，其提供服務內容與系爭契約所載權利義務相
    同，雙方約定由統一佳佳公司繼續援用不另訂立書面契約。
    因統一佳佳公司同意乙○○暫緩繳納月費，統合公司不得依
    系爭契約第8條第2項第1 款約定暫停乙○○之會員資格，而
    拒絕乙○○使用俱樂部之設施（詳參本院96年度上字第1053
    號判決第16至18頁）。兩造就上開確定判決之卷證資料不爭
    執（本院卷第89頁反面）。
  (三)統合公司於本件訴訟未提出足以推翻上開確定判決之新訴訟
    資料，且前案確定判決之判斷並無顯然違背法令之情形，揆
    諸首揭說明，統合公司不得以乙○○欠繳月費為由，暫停乙
    ○○之會員資格乙節，為業經法院判斷之重要爭點，統合公
    司於本件訴訟不得為相反之主張。
  (四)綜上，乙○○為統合城市俱樂部之永久會員，得永久使用統
    合公司、統一佳佳公司經營之俱樂部設施。統合公司不得以
    乙○○欠繳月費為由，暫停乙○○之會員資格拒絕其使用俱
    樂部設施，業經確定判決所判斷。是以，統合公司以乙○○
    欠繳月費為由，於96年4 月27日起停止乙○○之會員資格拒
    絕乙○○入場使用俱樂部設施，係屬可歸責於統合公司之不
    完全給付，可以認定。
七、按得以行使終止權而消滅其契約關係者，應以開始履行之繼
    續性契約為限，蓋已開始履行之繼續性契約，無須因嗣後有
    債務不履行之情事，而使其溯及的消滅契約關係之必要，否
    則徒增法律關係之複雜。終止契約係使契約嗣後歸於消滅之
    行為。而解除契約乃當事人一方行使解除權，使契約自始歸
    於消滅之行為。故契約如經合法解除則雙方互負回復原狀之
    義務。解除契約人不得請求他方依原訂契約履行其義務。而
    契約如經合法終止僅使原契約向將來失其效力，對於原已依
    約行使、履行之權利、義務，不生影響（最高法院91年台上
    字第577號、97年台上字第428號判決意旨參照）。
  (一)系爭契約約定申請入會為會員者者，按月繳納月費，得永久
    使用俱樂部設施，此觀系爭契約第6 條約定即明。乙○○於
    91年3 月間加入會員，按一定標準支付費用，統合公司應於
    不定之期限內，向其提供一定之設施使用，系爭契約為繼續
    性契約，可以認定。
  (二)次查，乙○○於91年3月間加入會員後，迄於96年4月27日上
    午統合公司拒絕其入場使用俱樂部設施止，已經使用俱樂部
    5年以上，94年5月13日至96年4月26日入場次數576次（詳參
    本院96年度上字第1053號判決第19頁），亦即統合公司已經
    履行契約提供服務達5年以上。統合公司於96年4月27日拒絕
    乙○○入場使用，嗣於97年3月1日零時起停止所有營業項目
    並關館，可認統合公司有債務不履行之情事。揆諸首揭說明
    ，兩造間繼續性契約已開始履行達5 年以上，無須因統合公
    司嗣後之債務不履行情事，使兩造間繼續性契約溯及的消滅
    ，否則徒增法律關係之複雜。是以，乙○○主張依據民法第
    227條、第256條、第226 條規定解除契約，以起訴狀繕本之
    送達作為解除系爭契約之意思表示，請求回復原狀，係非有
    據。
  (三)再查，系爭契約第10條第3 項約定：「若因乙方（即統合公
    司）經營政策改變，致本俱樂部不再繼續經營時，除保證金
    無息退還外，入會費依入會年限按比例退還；每1 年扣20分
    之1，入會超過20年不予退還，使用期限不足1年部份以1 年
    計算。」；同條第5項約定：「會員得使用之俱樂部在第一
    個分部未開放使用前，會員得使用馬武督鄉村俱樂部。若會
    員得使用之俱樂部在一年內第一個分部尚未完成時，本會員
    得轉為上開鄉村俱樂部會員」，由上開約定足認乙○○於91
    年3 月29日起即可使用馬武督鄉村俱樂部，至96年4 月26日
    遭拒絕入場使用止，有5 年餘。因統合公司自97年3月1日零
    時起停止營業項目，應按上開約定以比例退還入會費，及無
    息退還保證金，計算如下：
    (1)入會費部分：兩造不爭執乙○○繳交入會費22萬元。自91
      年3月29日迄至96年4月26日止，乙○○入會期間為5 年餘
      ，不足1年部分應以1年計算，合計為6 年，又入會超過20
      年者不予退還，故應按比例退還154,000元（計算式：220
      000×〔（20-6）/20〕＝154000）。
    (2)保證金部分：兩造不爭執乙○○已繳交保證金80,000元，
      故統合公司應無息退還80,000元予乙○○。
    (3)以上合計應退還234,000元。
  (四)末查，系爭契約第6條第3款約定記名會員正卡及副卡每卡每
    月應繳月費2,000 元，補充條款約定副卡人為正卡人之配偶
    或直系親屬時，副卡之月費減半。兩造不爭執乙○○購買正
    卡1張、副卡1張，統合公司加贈與付費副卡等值之副卡2 張
    予乙○○。又乙○○係採月費年繳，得以7 折計價，且於94
    年8 月起未繳納，有統合開發股份有限公司伊士邦健康俱樂
    部月費繳費通知單可稽（原法院96年度訴字第6109號卷第71
    頁），乙○○亦不爭執欠繳自94年8月至96年4月26日止共21
    個月之月費（原審卷第134 頁），故乙○○欠繳月費計算如
    下：
    (1)乙○○持有正卡部分：欠繳月費為29,400元（計算式：20
      00×21×70%＝29400）。
    (2)呂宜誠持有副卡部分：欠繳月費為14,700元（計算式：10
      00×21×70%＝14700）。
    (3)呂宜樵持有副卡部分：欠繳月費14,700元（計算式：1000
      ×21×70%＝14700）
    (4)江曉芳持有副卡部分：統合公司不爭執江曉芳部分自94年
      12月起月費調整為1,000 元（原審卷第85頁、本院卷第82
      頁），故欠繳月費17,500元（計算式：（2000×4×70%）
      ＋（1000×17×70%）＝17500）。
    (5)以上合計欠繳月費76,300元。
    (6)乙○○未立證證明呂宜樵、江曉芳自95年8 月起停止使用
      俱樂部設施，已向統合公司請假（原審卷第134 頁），乙
      ○○辯稱呂宜樵、江曉芳部分僅欠繳94年8月至95年7月之
      月費等語，為統合公司否認，乙○○上開辯稱乏據可證，
      不能採信。
  (五)綜上，乙○○主張解除兩造間契約，請求回復原狀，係非有
    據。因統合公司不再繼續經營，依系爭契約應退還乙○○以
    比例計算之入會費及無息退還保證金，再扣除乙○○尚欠統
    合公司之月費為157,700元（計算式：154000＋0000000000
    0＝157700）。
八、按債務人因債務不履行，致債權人之人格權受侵害者，準用
    第192條至第195條及第197 條之規定，負損害賠償責任。不
    法侵害他人之身體、健康、名譽、自由、信用、隱私、貞操
    ，或不法侵害其他人格法益而情節重大者，被害人雖非財產
    上之損害，亦得請求賠償相當之金額，民法第227條之1、第
    195條第1項定有明文。統合公司不爭執於96年4 月27日上午
    ，拒絕乙○○入場使用俱樂部設施，惟查，乙○○係因付費
    成為會員而得使用俱樂部設施，此項會員權益並非民法第19
    5條第1項規定之人格法益。乙○○主張統合公司拒絕其使用
    俱樂部設施，並終止其會員資格，結束營業，係侵害其使用
    俱樂部設施之自由權益，依民法227條之1準用第195條第1項
    規定，請求非財產上之損害，係非有據。
九、綜上所述，乙○○主張解除契約請求回復原狀及請求因統合
    公司拒絕其使用俱樂部設施所受非財產上損害，係非有據，
    因系爭契約終止，統合公司於扣除乙○○積欠月費後，應返
    還乙○○部分會員費及無息退還保證金合計157,700 元。是
    則，乙○○請求統合公司應給付157,700 元，及自起訴狀繕
    本送達翌日即98年9 月17日起，至清償日止，按週年利率5%
    計算之利息部分，為有理由，應予准許，逾前開範圍部分，
    為無理由，應予駁回。
十、原審就超過上開應准許部分，為統合公司敗訴之判決並為假
    執行之宣告，自有未洽，統合公司上訴意旨求予廢棄改判，
    一部有理由、一部無理由，爰由本院予以廢棄改判如主文第
    二項所示。乙○○之請求不應准許部分，原判決為乙○○敗
    訴之判決，並駁回其假執行之聲請，經核於法並無不合，乙
    ○○上訴意旨求予廢棄改判，為無理由，應駁回其上訴。
十一、本件事證已臻明確，兩造其餘攻擊防禦方法及未經援用之
      舉證，經審酌核與本件判決結果不生影響，不再逐一論述
      ，附此敘明。
十二、據上論結，本件乙○○之上訴，為無理由，統合公司之上
      訴，一部有理由，一部無理由，依民事訴訟法第450條、
      第449條第1項、第79條，判決如主文。
中    華    民    國    99    年    10    月    27    日
                   民事第一庭
                       審判長法  官  吳謙仁
                             法  官  蘇瑞華
                             法  官  李瓊蔭
正本係照原本作成。
不得上訴。
中    華    民    國    99    年    10    月    28    日
                              書記官  王才生

司法院資訊處製作；財團法人民間司法改革基金會備份。
